臺灣桃園地方法院刑事判決　　　　　　　 96年度訴字第976號
公　訴　人　臺灣桃園地方法院檢察署檢察官鍾雅蘭 趙股
被　　　告　甲○○
上列被告因偽造文書等案件，經檢察官聲請簡易判決處刑（95年
度偵字第20573 號），本院認不宜以簡易判決處刑，改依通常程
序審理，判決如下：
    主  文
甲○○行使變造私文書，足以生損害於他人，處有期徒刑月，
減為有期徒刑壹月拾伍日，如易科罰金，以新臺幣壹仟元折算壹
日，緩刑貳年。
    事  實
一、甲○○於民國95年9 月11日前約1 星期之某日，在其位於桃
    園縣中壢市○○○街17號3 樓之居處，先將其在臺灣郵政股
    份有限公司中壢建國路郵局開立之00000000000000號帳戶之
    舊存摺之數字減下，黏貼於新存摺內頁之第1 頁前3 列之結
    餘欄，使95年8 月30日跨行提款後之結餘欄之金額由新臺幣
    （下同）48,359元變更為713,305 元，再至附近之便利商店
    ，將上開存摺內頁之第1 張（含存摺內頁第壹張、請儲戶注
    意事項頁、郵政存簿儲金簡章頁、請儲戶注意事項頁）彩色
    影印後，再裝訂於存摺內，以此方式變造臺灣郵政股份有限
    公司發行之存摺私文書；甲○○明知其持有之存摺業經變造
    ，仍意圖為自己不法之所有，於95年9 月11日下午3 時30分
    許，填寫提款條欲提領3 萬元，併同變造後之存摺，持向位
    於桃園縣中壢市○○街25號忠勤郵局之經理周德鑑提領現金
    ，欲使周德鑑因此陷於錯誤，將不實之存款餘額，扣除欲提
    領之3 萬元後，將郵政存簿儲金簿之結餘金額變更為683,30
    5 元，而行使該變造私文書，足生損害於中華郵政股份有限
    公司管理資料之正確性，並欲以此詐術詐領現金3 萬元。然
    經周德鑑發現該儲金簿內頁係經彩色影印，且結餘金額與電
    腦資料不符，始未得逞而未遂，嗣報警查獲，並扣得該郵政
    存簿儲金簿，而知上情。
二、案經桃園縣政府警察局中壢分局報請臺灣桃園地方法院檢察
    署檢察官聲請簡易判決處刑。
    理  由
壹、程序方面：
    本件認定事實所引用之本件卷內所有卷證資料（包含人證與
    文書證據、物證等證據），並無證據證明係公務員違背法定
    程式所取得，且被告於審判期日對本院提示之卷證陳明沒意
    見等語，且卷內之文書證據，亦無刑事訴訟法第159 條之4
    之顯有不可信之情況與不得作為證據之情形。依刑事訴訟法
    第159 條至159 條之5 之規定，本件認定事實所引用之本件
    卷證所有證據（包含人證與文書證據、物證等證據），均有
    證據能力，合先敘明。
貳、實體方面：
一、訊據被告甲○○對於上揭時、地，變造及行使變造後之臺灣
    郵政股份有限公司發行之存摺私文書一情，坦承在卷，惟否
    認有詐欺未遂之犯行；經查：
    (一)被告變造及行使變造私文書之犯行，業據證人即忠勤郵局
      經理周德鑑證述明確，復有臺灣郵政股份有限公司中壢郵
      局96年5 月16日營字第0961100492號函及所附被告於中壢
      建國路郵局設立之00000000000000號帳戶資料各1 份附卷
      可稽，且有上開經變造後之郵局存摺1 本在卷可佐，是被
      告此部分之自白核與事實相符，堪信為真實。
    (二)被告於95年9 月11日持變造後之郵局存摺提領3 萬元時，
      上開郵局帳號之結餘金額仍有48,359元，此經證人周德鑑
      證述在卷，復有卷附以局號帳號查詢客戶存簿資料1 紙附
      卷可稽（見偵查卷第15頁），被告欲提領之金額未逾其結
      餘金額，且證人周德鑑於本院調查中證稱：存戶提領金額
      時，伊都會核對存摺與電腦資料結餘金額是否相符，倘當
      天電腦當機或無法使用時，可以電話向資料中心查詢，現
      在電腦連線資料正確，不可能憑簿作業，如有離線情況，
      存戶提領金額在5 萬元以下時，伊會核對印鑑請存戶切結
      ，若提領5 萬元以上，則伊不受理等語（見本院96年度壢
      簡字第86號刑事卷本院96年1 月31日訊問筆錄第4 頁至第
      5 頁），而依上開中壢郵局之函覆內容，被告於95年9 月
      11日提領時，電腦系統作業正常，是被告雖持變造後之存
      摺提領現金，未發生郵局之實際損害，惟刑法處罰偽造文
      書罪之主旨，在於保護文書之實質的真正，雖尚以足生損
      害於公眾或他人為要件之一，亦衹以有損害之虞為已足，
      有無實受損害，在所不問，最高法院51年台上字第1111號
      判例可資參照，是被告變造及行使郵局存摺之私文書，已
      足以對郵局對於存戶資料管理之正確性產生損害，至屬灼
      然。
    (三)被告雖辯稱其並無詐欺、冒領之意，因上開存摺係其母親
      薪資轉帳之用，因其作生意之故，陸續提領存摺金額，故
      其變造存摺之目的，在於讓其母親知悉存摺內之存款結餘
      金額眾多云云；惟查，被告變造存摺後，已將存摺交予其
      母親閱覽，此據被告供述在卷，然被告將該存摺交予其母
      親閱覽，復再持變造後之存摺提領現金，且被告供稱：伊
      在填寫提款條時，已知悉該存摺係經變造等語，顯見被告
      持變造後之存摺提領現金時，即有意使其變造後之結餘金
      額依提領之金額刪減，並使日後得以變造後之結餘金額再
      度提領現金，其為自己不法所有之意圖，應屬明確；被告
      雖以前揭情詞置辯，惟觀諸上開中壢郵局函覆被告之歷次
      交易明細，並無每月固定轉入之薪資金額，是被告上開辯
      解，衡與常情不符，尚難採信；被告以持變造後之存摺之
      詐術，填寫提款條欲提領現金，亦有提款條1 紙附卷可稽
      ，嗣因證人周德鑑發覺有異，而未能提領成功而未遂，業
      經證人周德鑑證述明確，是被告詐欺取財未遂之犯行，應
      勘認定，被告此部分之辯解，係屬飾卸之詞，不足可採。
    (四)綜上，本件事證明確，被告犯行堪以認定，應依法論科。
二、核被告所為，係犯刑法第216 條、第210 條之行使變造私文
    書罪、第339 條第3 項、第1 項之詐欺取財未遂罪，公訴人
    認被告所為係犯刑法第339 條第3 項、第2 項之詐欺得利未
    遂罪，惟查，被告係以行使變造私文書之詐術提領現金而未
    遂，應屬詐欺取財未遂罪，公訴人此部分之見解，尚有誤會
    ，惟起訴之犯罪事實同一，爰變更起訴之法條；被告於變造
    私文書後，復再加以行使，其變造之低度行為，為行使之高
    度行為所吸收，僅論以高度之行使變造私文書罪；而被告行
    使變造私文書之目的，在於以此詐得存摺金額，是被告係出
    於一個犯意，實行一個犯罪行為，是被告所為之行使變造私
    文書罪與詐欺取財未遂罪，係想像競合犯，應從一重之行使
    變造私文書處斷，公訴人認被告上開二罪，犯意各別，行為
    互異，應分論併罰云云，亦屬誤會。爰審酌被告之犯罪情節
    、所生損害及被告之素行、智識程度，犯後坦承犯行，態度
    尚佳，已見悔意等一切情狀，量處如主文所示之刑。再按，
    中華民國九十六年罪犯減刑條例業於96年6 月15日立法三讀
    通過，並於96年7 月16日施行，查本件被告上開犯係在96年
    4 月24日前，且非屬中華民國九十六年罪犯減刑條例第3 條
    第1 項所列各款所規範之罪，自得予以減刑，爰依中華民國
    九十六年罪犯減刑條例第2 條第1 項第3 款規定，減其刑期
    二分之一，並依同條例第9 條、刑法第41條第1 項前段規定
    ，諭知易科罰金之折算標準，以資懲儆。又被告前未曾受有
    期徒刑以上刑之宣告，因一時失慮，偶罹刑典，事後已坦承
    犯行，深具悔意，經此刑之宣告後，應知警惕而無再犯之虞
    ，本院因認暫不執行其刑為當，予以宣告緩刑2 年，用啟自
    新。又扣案之存摺1 本，固係被告變造私文書後之所得之物
    ，惟依現今金融機構與客戶之契約，係由金融機構提供存摺
    予客戶使用，於客戶結清帳戶時，存摺由金融機構於該存摺
    註記作廢後客戶始得留存等情觀之，扣案之存摺之所有權應
    仍屬金融機構即郵局所有，是本院爰不另為沒收之諭知，附
    此敘明。
據上論斷，應依刑事訴訟法第299 條第1 項前段、第300 條，刑
法第216 條、第210 條、第339 條第3 項、第1 項、第55條、第
41條第1 項前段、第74條第1 項第1 款，刑法施行法第1 條之1
第1 項、第2 項前段，中華民國九十六年罪犯減刑條例第2 條第
1 項第3 款、第7 條、第9 條，判決如主文。
本案經檢察官鍾雅蘭到庭執行職務
中　　華　　民　　國　　96　　年　　8 　　月　　8 　　日
　　　　　　　　　刑事第四庭  審判長法　官　 陳心婷
                                    法  官   蘇昭蓉
                                    法  官   張淑華
上正本證明與原本無異。
如不服本判決，應於判決送達後10日內向本院提出上訴狀（應附
繕本），上訴於臺灣高等法院。
                                    書記官   陳青瑜
中　　華　　民　　國　　96　　年　　8 　　月　　14　　日
附錄本件論罪科刑法條全文：
中華民國刑法第210 條
偽造、變造私文書，足以生損害於公眾或他人者，處5 年以下有
期徒刑。
中華民國刑法第216 條
行使第210 條至第215 條之文書者，依偽造、變造文書或登載不
實事項或使登載不實事項之規定處斷。
中華民國刑法第339條
意圖為自己或第三人不法之所有，以詐術使人將本人或第三人之
物交付者，處5 年以下有期徒刑、拘役或科或併科1 千元以下罰
金。
以前項方法得財產上不法之利益或使第三人得之者，亦同。
前二項之未遂犯罰之。
